ACORDAO-COMPLETO-2544986

ACÓRDÃO 6493/2022 ATA 36/2022 - SEGUNDA CÂMARA

VISTOS, relatados e discutidos estes autos de tomada de contas especial instaurada pelo Fundo Nacional de Saúde/Ministério da Saúde (FNS/MS) , em desfavor do empresário individual, Sr. Renato Aurelio Juliani, em razão da aplicação irregular de recursos do Sistema Único de Saúde (SUS) no âmbito do Programa Farmácia Popular do Brasil - Aqui Tem Farmácia Popular (PFPB) , no período de 14/3/2013 a 9/2/2015;
ACORDAM os Ministros do Tribunal de Contas da União, reunidos em Sessão de 2ª Câmara, diante das razões expostas pelo Relator, com fundamento nos arts. 1º, inciso I; 12, § 3º; 16, inciso III, alíneas "b" e "c"; 19; 23, inciso III; 28, inciso II; e 57 da Lei 8.443/92, c/c os arts. 209, 210 e 214, inciso III, alínea "a"; e 267 do Regimento Interno do Tribunal, em:
9.1. considerar revel o empresário individual, Sr. Renato Aurelio Juliani, com fundamento no § 3º, art. 12, Lei 8.443/1992;
9.2. julgar irregulares as contas do empresário individual, Sr. Renato Aurelio Juliani, condenando-o ao pagamento das importâncias abaixo especificadas, fixando-lhe o prazo de 15 (quinze) dias, a contar da notificação, para que comprove, perante o Tribunal (art. 214, III, a, do Regimento Interno) , o recolhimento das referidas quantias aos cofres do Fundo Nacional de Saúde, atualizadas monetariamente e acrescidas dos juros de mora, calculados a contar das datas indicadas até o dia do efetivo recolhimento do débito, na forma prevista na legislação em vigor:
	DATA DA OCORRÊNCIA
	VALOR ORIGINAL
 (R$) 
	D/C

	14/03/2013
	         158,40 
	D

	14/03/2013
	     6.482,70 
	D

	14/03/2013
	     2.121,39 
	D

	14/03/2013
	           20,00 
	D

	14/03/2013
	           44,70 
	D

	08/04/2013
	           30,00 
	D

	08/04/2013
	     6.018,00 
	D

	08/04/2013
	         169,20 
	D

	08/04/2013
	           20,00 
	D

	17/04/2013
	     2.114,10 
	D

	17/04/2013
	           77,24 
	D

	17/04/2013
	           23,40 
	D

	31/05/2013
	           60,00 
	D

	31/05/2013
	           17,78 
	D

	31/05/2013
	     7.429,50 
	D

	31/05/2013
	           17,16 
	D

	31/05/2013
	     2.215,35 
	D

	04/06/2013
	           40,30 
	D

	04/06/2013
	         118,95 
	D

	04/06/2013
	           34,40 
	D

	04/06/2013
	     7.745,70 
	D

	04/06/2013
	         698,22 
	D

	04/06/2013
	         134,34 
	D

	02/07/2013
	         133,35 
	D

	02/07/2013
	         133,84 
	D

	02/07/2013
	           36,86 
	D

	02/07/2013
	           68,40 
	D

	02/07/2013
	     8.049,30 
	D

	02/07/2013
	     1.463,67 
	D

	02/07/2013
	           40,30 
	D

	02/07/2013
	           20,00 
	D

	25/07/2013
	   11.390,40 
	D

	25/07/2013
	     2.191,86 
	D

	25/07/2013
	             3,39 
	D

	25/07/2013
	           81,19 
	D

	30/08/2013
	           13,77 
	D

	30/08/2013
	           81,69 
	D

	30/08/2013
	             2,40 
	D

	30/08/2013
	   11.722,20 
	D

	30/08/2013
	     1.978,02 
	D

	30/08/2013
	             2,40 
	D

	30/08/2013
	           27,54 
	D

	01/10/2013
	   11.247,00 
	D

	01/10/2013
	             2,40 
	D

	02/10/2013
	     1.924,56 
	D

	02/10/2013
	           35,08 
	D

	02/10/2013
	           54,46 
	D

	12/11/2013
	           67,92 
	D

	12/11/2013
	     1.978,02 
	D

	12/11/2013
	   11.465,40 
	D

	12/11/2013
	           20,93 
	D

	12/11/2013
	             2,40 
	D

	09/12/2013
	           93,48 
	D

	09/12/2013
	   11.380,20 
	D

	09/12/2013
	     1.603,80 
	D

	09/12/2013
	             2,40 
	D

	09/12/2013
	             2,40 
	D

	09/12/2013
	           17,54 
	D

	09/12/2013
	             2,40 
	D

	30/12/2013
	             2,40 
	D

	30/12/2013
	           17,54 
	D

	30/12/2013
	           13,77 
	D

	30/12/2013
	             2,40 
	D

	30/12/2013
	           22,80 
	D

	30/12/2013
	           13,77 
	D

	30/12/2013
	           27,23 
	D

	30/12/2013
	           17,92 
	D

	30/12/2013
	           13,77 
	D

	30/12/2013
	     2.165,13 
	D

	30/12/2013
	   11.327,40 
	D

	30/12/2013
	         202,35 
	D

	30/12/2013
	         137,08 
	D

	07/02/2014
	             2,40 
	D

	07/02/2014
	   11.796,60 
	D

	28/02/2014
	           27,23 
	D

	28/02/2014
	           17,54 
	D

	28/02/2014
	     2.575,80 
	D

	28/02/2014
	             3,77 
	D

	28/02/2014
	           13,46 
	D

	28/02/2014
	           27,23 
	D

	28/02/2014
	     2.660,85 
	D

	05/03/2014
	   10.400,70 
	D

	05/03/2014
	             2,40 
	D

	16/04/2014
	     1.496,88 
	D

	16/04/2014
	     6.584,70 
	D

	16/04/2014
	           27,72 
	D

	16/04/2014
	           21,60 
	D

	12/05/2014
	           27,23 
	D

	12/05/2014
	           13,95 
	D

	12/05/2014
	     2.209,68 
	D

	12/05/2014
	     7.957,80 
	D

	12/05/2014
	           22,80 
	D

	02/06/2014
	     1.007,64 
	D

	02/06/2014
	     2.762,10 
	D

	02/06/2014
	           13,46 
	D

	07/07/2014
	           19,20 
	D

	07/07/2014
	     1.223,91 
	D

	07/07/2014
	             9,60 
	D

	07/07/2014
	           75,00 
	D

	07/07/2014
	     3.251,10 
	D

	31/07/2014
	           10,80 
	D

	31/07/2014
	           71,10 
	D

	31/07/2014
	             9,60 
	D

	31/07/2014
	         903,30 
	D

	31/07/2014
	           21,60 
	D

	01/08/2014
	         734,67 
	D

	01/08/2014
	           40,19 
	D

	01/08/2014
	         100,26 
	D

	01/09/2014
	           30,90 
	D

	01/09/2014
	           31,20 
	D

	01/09/2014
	           19,20 
	D

	01/09/2014
	           21,60 
	D

	01/09/2014
	             5,40 
	D

	01/09/2014
	     5.001,30 
	D

	09/09/2014
	     2.176,47 
	D

	01/10/2014
	           26,55 
	D

	01/10/2014
	           21,60 
	D

	01/10/2014
	     7.250,70 
	D

	02/10/2014
	     2.745,09 
	D

	02/10/2014
	           33,12 
	D

	03/11/2014
	           50,94 
	D

	03/11/2014
	     1.897,02 
	D

	03/11/2014
	     7.212,60 
	D

	03/11/2014
	             2,40 
	D

	28/11/2014
	     1.985,31 
	D

	28/11/2014
	           50,94 
	D

	01/12/2014
	             2,40 
	D

	01/12/2014
	           49,35 
	D

	01/12/2014
	     6.743,40 
	D

	14/01/2015
	           16,85 
	D

	14/01/2015
	           68,55 
	D

	14/01/2015
	     5.676,30 
	D

	14/01/2015
	             2,40 
	D

	14/01/2015
	     1.995,03 
	D

	14/01/2015
	           50,94 
	D

	09/02/2015
	         388,80 
	D

	09/02/2015
	         109,35 
	D

9.3. aplicar ao empresário individual, Sr. Renato Aurelio Juliani, a multa prevista no art. 57 da Lei 8.443/1992, no valor de R$ 38.000,00 (trinta e oito mil reais) , fixando-lhe o prazo de 15 (quinze) dias, a contar da notificação, para que comprove, perante o Tribunal, o recolhimento das dívidas ao Tesouro Nacional, atualizadas monetariamente a contar da data deste Acórdão até o dia do efetivo recolhimento, caso não seja paga no prazo ora fixado, na forma da legislação em vigor;
9.4. autorizar, desde logo, nos termos dos arts. 26 e 28, inciso II, da Lei 8.443/1992:
9.4.1. o pagamento das dívidas em até 36 (trinta e seis) parcelas mensais e consecutivas, se solicitado pela responsável, fixando-se o vencimento da primeira em 15 (quinze) dias, a contar do recebimento da notificação, e o das demais a cada 30 (trinta) dias, devendo incidir sobre cada uma delas os encargos legais devidos, na forma prevista na legislação em vigor, sem prejuízo ao vencimento antecipado do saldo devedor em caso de não comprovação do recolhimento de qualquer parcela, conforme prevê o art. 217, § 2º, do Regimento Interno deste Tribunal;
9.4.2. a cobrança judicial das dívidas, caso não atendida a notificação;
9.5. dar ciência desta deliberação aos responsáveis e ao Procurador-Chefe da Procuradoria da República no Estado de São Paulo, para as providências que entender cabíveis.

TOMADA DE CONTAS ESPECIAL. TCE instaurada pelo(a) FUNDO NACIONAL DE SAÚDE - MS em razão de Não comprovação da regular aplicação dos recursos repassados pela União, Gestão de bens, dinheiros ou valores públicos, Irregularidades na aplicação dos recursos  financeiros do SUS (nº da TCE no sistema: 4140/2019).

Segunda Câmara

Fundo Nacional de Saúde - MS.

3. Interessados/Responsáveis:
3.1. Responsáveis: Renato Aurelio Juliani (12.501.111/0001-60); Renato Aurelio Juliani (XXX.887.748-XX).

13.1. Ministros presentes: Bruno Dantas (Presidente), Augusto Nardes, Aroldo Cedraz (Relator) e Antonio Anastasia.
13.2. Ministro-Substituto presente: Marcos Bemquerer Costa.

AROLDO CEDRAZ

Incluo, como parte integrante deste Relatório, e transcrevo, a seguir, a instrução técnica de peça 42, com a qual anuiu o corpo dirigente da SecexTCE (peças 43 e 44) :
INTRODUÇÃO
	Cuidam os autos de Tomada de Contas Especial instaurada pelo Fundo Nacional de Saúde/Ministério da Saúde (FNS/MS) , em desfavor do empresário individual Sr. Renato Aurelio Juliani, em razão da aplicação irregular de recursos do Sistema Único de Saúde (SUS) no âmbito do Programa Farmácia Popular do Brasil - Aqui Tem Farmácia Popular (PFPB) , no período de 14/3/2013 a 9/2/2015, o que teria ocasionado um prejuízo de R$ 226.904,94, em valores históricos, aos cofres do FNS.
HISTÓRICO
Programa Farmácia Popular do Brasil
O Farmácia Popular do Brasil é um programa do Governo Federal que procura ampliar o acesso da população a medicamentos necessários para o tratamento de doenças com grande ocorrência no país.
As farmácias e drogarias que aderem ao programa fornecem aos cidadãos, de forma gratuita, medicamentos para o tratamento de hipertensão, diabetes e asma. Além destes, são disponibilizados, com até 90% de desconto, medicamentos para rinite, dislipidemia, doença de Parkinson, osteoporose, glaucoma, anticoncepcionais e fraldas geriátricas. 
Para ter acesso ao medicamento, o cidadão precisa comparecer ao estabelecimento credenciado portando CPF próprio, receita médica válida e documento com foto, bem como assinar o cupom vinculado e o cupom fiscal no ato da aquisição.
Para cada dispensação realizada, o Ministério da Saúde reembolsa o comerciante conforme a tabela de referência de preços de medicamentos, disponibilizada em: http://portalms.saude.gov.br/acoes-e-programas/farmacia-popular/legislacao.
O cadastro dos estabelecimentos da rede privada de comércio farmacêutico se dá mediante a entrega da documentação solicitada e o preenchimento do formulário de inscrição e do Requerimento e Termo de Adesão (RTA) .
A participação no Programa Farmácia Popular do Brasil - PFPB é voluntária e as farmácias e drogarias que pretendem participar devem assinar termo no qual declaram estar cientes do conteúdo e das exigências da Portaria que rege o Programa, as quais aceitam e se comprometem a cumprir.
Auditoria do Denasus e Instauração da TCE
A presente TCE originou-se de constatações do Departamento Nacional de Auditoria do SUS (Denasus) em auditoria realizada entre 8/5/2017 e 30/5/2017 com a finalidade de avaliar a execução do Programa Farmácia Popular do Brasil pelo empresário individual Sr. Renato Aurelio Juliani, abrangendo o período de 14/3/2013 a 9/2/2015, com foco no cumprimento das normas estabelecidas pela Portaria GM/MS nº 971/2012, vigente de 15/5/2012 a 27/1/2016, que dispõe sobre o Programa Farmácia Popular do Brasil.
De acordo com o Relatório de Auditoria nº 17676 do Denasus e seus anexos (peça 2) , foram constatadas irregularidades que representavam débito de R$ 226.904,94, em valores históricos. 
Foram constatadas, no referido Relatório, as seguintes irregularidades:
2.1. Irregularidade nas dispensações e/ou na documentação comprobatória de dispensações de medicamentos do Programa Farmácia Popular do Brasil, caracterizada por:
registro de dispensação de medicamentos sem notas fiscais que comprovem a aquisição, contrariando o disposto nos arts. 23, 39 e 40 da Portaria GM/MS nº 971/2012, vigente de 15/5/2012 a 27/1/2016. Evidência: constatação 478784 (peça 2, p. 7-8) ;
registro de dispensação de medicamentos em nome de pessoas falecidas, contrariando o disposto nos arts. 21 e 23 da Portaria GM/MS nº 971/2012, vigente de 15/5/2012 a 27/1/2016. Evidência: constatação 478852 (peça 2, p. 18-19) ;
não apresentação de cópia do cupom fiscal vinculado e/ou receitas médicas solicitados, contrariando o disposto nos arts. 21, 22, 23, 39 e 40 da Portaria GM/MS nº 971/2012, vigente de 15/5/2012 a 27/1/2016. Evidência: constatação 478789 (peça 2, p. 8-9) ;
registro de dispensação de medicamentos em nome de funcionários/responsáveis do estabelecimento, sem apresentação de documentação comprobatória, contrariando o disposto nos arts. 21, 22, 23, 39 e 40 da Portaria GM/MS nº 971/2012, vigente de 15/5/2012 a 27/1/2016. Evidência: constatação 478851 (peça 2, p. 17-18) ;
apresentação de cupom fiscal vinculado e/ou receitas médicas com irregularidades, contrariando o disposto no art. 40 da Portaria GM/MS nº 971/2012, vigente de 15/5/2012 a 27/1/2016. Evidência: constatações 478791, 478794, 478797, 478799, 478800, 478801, 478802, 478805, 478807, 478850 e 478894 (peça 2, p. 9-17 e 19-20) .
	O detalhamento do débito apurado pelo Denasus consta da peça 2, p. 21-66. 
Diante das constatações o Denasus deu oportunidade de defesa ao responsável, em obediência aos princípios constitucionais que asseguram o direito ao contraditório e à ampla defesa, como demonstram as notificações expedidas em 5/6/2017 (peça 6) . Conforme cita o Relatório de Auditoria nº 17676, o responsável não apresentou justificativas. 
	Superada a fase de defesa administrativa, foram emitidas notificações de cobrança pela Secretaria Executiva do FNS ao responsável, em ofícios emitidos em 6/11/2017 (peças 7-8) . Constam dos autos os avisos que comprovam o recebimento das comunicações (peças 9-11) .
Assim, o motivo que levou à instauração da presente Tomada de Contas Especial está materializado por prejuízo causado pelo empresário individual, Sr. Renato Aurelio Juliani, ao Programa Farmácia Popular do Brasil, no valor histórico de R$ 226.904,94, no período de 14/3/2013 a 9/2/2015, tendo em vista irregularidades que contrariaram as normas vigentes à época, especialmente a Portaria GM/MS nº 971/2012, vigente de 15/5/2012 a 27/1/2016, frente às constatações apontadas no Relatório de Auditoria nº 17676 do Denasus (peça 2) e consolidadas na Matriz de Responsabilização acostada pelo órgão instaurador (peça 19) .
Com base no Relatório de Auditoria do Denasus e com fundamento na IN/TCU 71/2012, alterada pela IN/TCU 76/2016 e DN/TCU 155/2016, o Fundo Nacional de Saúde autorizou a instauração de Tomada de Contas Especial (peça 12) .
O Relatório Completo do Tomador de Contas Especial nº 322/2019 (peça 20) registra a apuração de fatos, a quantificação do dano, bem como a identificação do responsável, nos termos do art. 2º da IN TCU 71/2012.
Registra, ainda, que foi dada oportunidade de defesa ao responsável, conforme as notificações relacionadas no item "V" do relatório do tomador, expedidas visando a regularização das contas e o ressarcimento do dano (peça 20) . 
Por fim, o tomador de contas concluiu pela responsabilização do empresário individual Sr. Renato Aurelio Juliani, quantificando-se o débito no valor de R$ 355.942,83, atualizado em 4/11/2019 (peça 20, p. 1) . A inscrição em conta de responsabilidade, no SIAFI, foi efetuada mediante a Nota de Lançamento de Sistema nº 2019NS073588, de 8/11/2019 (peça 17) .
Uma vez concluída a TCE no âmbito do Fundo Nacional de Saúde, esta foi remetida à Controladoria-Geral da União, a qual emitiu o 	Relatório de Auditoria nº 4140/2019 (peça 22) , que anui com as conclusões do Relatório de Auditoria nº 17676 do Denasus (peça 2) e Relatório de Tomada de Contas Especial nº 322/2019 (peça 20) . 
Diante disso, a Secretaria de Controle Interno certificou a irregularidade das contas (peça 23) , acompanhado do parecer do dirigente do órgão de controle interno (peça 24) , tendo o Ministro de Estado da Saúde registrado o conhecimento das conclusões daquele órgão de controle interno (peça 25) . 
Autuada no TCU em 18/8/2020, foi realizada Instrução Preliminar com proposta de citação (peça 28) do Sr. Renato Aurelio Juliani (CPF XXX.887.748-XX, CNPJ 12.501.111/0001-60) , a qual obteve parecer favorável da Subunidade (peça 29) e da Unidade (peça 30) . 
O responsável foi citado por meio dos seguintes expedientes:
	Natureza
	Comunicação 
	Data de expedição
	Peça
	Destinatário
	Origem do endereço
	Data da ciência ou motivo da devolução
	Peça da ciência
	Peça da Resposta

	Citação
	Ofício 8926/2022-Seproc
	21/03/2022
	37
	Renato Aurelio Juliani
	Receita Federal
	Número inexistente
	Não houve
	Não houve

	Citação
	Ofício 8932/2022-Seproc
	21/03/2022
	36
	Renato Aurelio Juliani
	TSE
	28/03/2022
	38
	Não houve

	Citação
	Ofício 8933/2022-Seproc
	21/03/2022
	35
	Renato Aurelio Juliani
	Receita Federal
	28/03/2022
	39
	Não houve

Transcorrido o prazo regimental, o responsável permaneceu silente, devendo ser considerado revel, nos termos do art. 12, §3º, da Lei 8.443/1992.
ANÁLISE DOS PRESSUPOSTOS DE PROCEDIBILIDADE DA IN/TCU 71/2012
Viabilidade do Exercício do Contraditório e Ampla Defesa
Verifica-se que não há prejuízo ao contraditório e à ampla defesa, uma vez que não houve o transcurso de mais de dez anos desde o fato gerador sem que tenha havido a notificação dos responsáveis pela autoridade administrativa federal competente (art. 6º, inciso II, c/c art. 19 da IN/TCU 71/2012, modificada pela IN/TCU 76/2016) , pois os recursos transferidos e as despesas impugnadas referem-se aos exercícios de 2013 a 2015, e o responsável foi notificado sobre as irregularidades pela autoridade administrativa competente em 6/6/2017 (peça 6) .
Valor de Constituição da TCE
Verifica-se, também, que o valor atualizado do débito apurado (sem juros) em 1/1/2017 é de R$ 283.832,59, portanto superior ao limite mínimo de R$ 100.000,00, na forma estabelecida conforme os arts. 6º, inciso I, e 19 da IN/TCU 71/2012, modificada pela IN/TCU 76/2016.
VERIFICAÇÃO DA EXISTÊNCIA DE OUTROS DÉBITOS
	Em atenção ao comando contido no item 9.4 do Acórdão 1772/2017-TCU-Plenário (Relator Ministro-Substituto Augusto Sherman Cavalcanti) , e em atendimento ao disposto no art. 6º, § 1º, da Instrução Normativa TCU 71/2012, informa-se que não foi constatada a existência de outros débitos imputáveis ao responsável arrolado nestes autos em demais processos em tramitação no Tribunal. 
EXAME TÉCNICO
Esgotamento da via administrativa do Ministério da Saúde para ressarcimento do dano
	Preliminarmente, oportuno consignar que, nos termos do art. 23, § 1º, do Decreto 7.827/2012, que regulamenta a Lei Complementar 141/2012, e item 9.3.5.2 do Acórdão 1072/2017-TCU-Plenário (Relator Ministro Bruno Dantas) , foram esgotadas, na via administrativa de controle interno do Ministério da Saúde, as medidas para ressarcimento do dano, conforme notificações ao responsável em 6/11/2017 (peças 7-8) .
Caracterização das irregularidades geradoras do dano ao erário
Extrai-se da situação sintetizada na seção "histórico" desta instrução que o tomador de contas identificou como ilícito gerador do dano as seguintes irregularidades, o que teria ocasionado um prejuízo de R$ 226.904,94:
2.2. Irregularidade nas dispensações e/ou na documentação comprobatória de dispensações de medicamentos do Programa Farmácia Popular do Brasil, caracterizada por:
 Ocorrência 1: registro de dispensação de medicamentos sem notas fiscais que comprovem a aquisição;
Dispositivos violados: arts. 23, 39 e 40 da Portaria GM/MS nº 971/2012, vigente de 15/5/2012 a 27/1/2016; 
Responsável: Sr. Renato Aurelio Juliani, empresário individual, no período de 14/3/2013 a 9/2/2015;
Conduta: não apresentar notas fiscais que comprovem a compra e a existência em estoque dos medicamentos dispensados;
Evidência:  Constatação 478784 do Relatório de Auditoria nº 17676 do Denasus (peça 2, p. 7-8) ;
Ocorrência 2: registro de dispensação de medicamentos em nome de pessoas falecidas;
Dispositivos violadosarts. 21 e 23 da Portaria GM/MS nº 971/2012, vigente de 15/5/2012 a 27/1/2016; 
Responsável: Sr. Renato Aurelio Juliani, empresário individual, no período de 14/3/2013 a 9/2/2015;  
Conduta: realizar a dispensação de medicamentos em nome de pessoas falecidas;
Evidência: Constatação 478852 do Relatório de Auditoria nº 17676 do Denasus (peça 2, p. 18-19) ;
Ocorrência 3: não apresentação de cópia do cupom fiscal, cupom vinculado e/ou receitas médicas solicitados;
Dispositivos violados: arts. 21, 22, 23, 39 e 40 da Portaria GM/MS nº 971/2012, vigente de 15/5/2012 a 27/1/2016; 
Responsável: Sr. Renato Aurelio Juliani, empresário individual, no período de 14/3/2013 a 9/2/2015;
Conduta: não apresentar as cópias do cupom fiscal, cupom vinculado e/ou receitas médicas solicitados, os quais servem para atestar a legalidade das dispensações realizadas;
Evidência: Constatação 478789 do Relatório de Auditoria nº 17676 do Denasus (peça 2, p. 8-9) ;
Ocorrência 4: registro de dispensação de medicamentos em nome de funcionários/responsáveis do estabelecimento, sem apresentação de documentação comprobatória;
Dispositivos violados arts. 21, 22, 23, 39 e 40 da Portaria GM/MS nº 971/2012, vigente de 15/5/2012 a 27/1/2016; 
Responsável: Sr. Renato Aurelio Juliani, empresário individual, no período de 14/3/2013 a 9/2/2015; 
Conduta: registrar dispensação de medicamentos em nome de funcionários/responsáveis do estabelecimento e não apresentar documentação comprobatória que atesta a legalidade da transação;
Evidência: Constatação 478851 do Relatório de Auditoria nº 17676 do Denasus (peça 2, p. 17-18) .
Ocorrência 5: apresentação de cupom fiscal, cupom vinculado e/ou receitas médicas com irregularidades;
Dispositivos violados: art. 40 da Portaria GM/MS nº 971/2012, vigente de 15/5/2012 a 27/1/2016; 
Responsável: Sr. Renato Aurelio Juliani, empresário individual, no período de 14/3/2013 a 9/2/2015;
Conduta: apresentar cupom fiscal, cupom vinculado e/ou receitas médicas com irregularidades e/ou realizar registro de dispensação de medicamentos de forma divergente ao constante desses documentos;
Evidência: Constatações 478791, 478794, 478797, 478799, 478800, 478801, 478802, 478805, 478807, 478850 e 478894 do Relatório de Auditoria nº 17676 do Denasus (peça 2, p. 9-17 e 19-20) .
Responsabilização da Pessoa Física dos Empresários Individuais
Devido ao caráter convenial conferido à relação entre o poder público e o particular no âmbito do Programa Farmácia Popular do Brasil, conforme claramente explicitado nas Portarias que o regem, a jurisprudência do TCU tem se solidificado no sentido de que sejam responsabilizados, além da pessoa jurídica, também seus administradores, pessoalmente, a comprovar a regular aplicação dos recursos públicos desse programa submetidos às suas decisões.
Nesse diapasão, acerca das irregularidades constatadas na execução do PFPB, julgados recentes do TCU, a exemplo dos Acórdãos 3796/2020-TCU-Primeira Câmara (Relator Ministro Vital do Rêgo) , 2395/2020-TCU-Primeira Câmara (Relator Ministro-Substituto Weder de Oliveira) , e 2386/2020-TCU-Primeira Câmara (Relator Ministro Augusto Sherman) , têm responsabilizado a pessoa jurídica da farmácia/drogaria credenciada em solidariedade com a pessoa física dos seus administradores, não pelo instituto da desconsideração da personalidade jurídica, mas pela obrigação de prestar contas decorrente da natureza convenial da relação jurídica estabelecida. 
Sobre o assunto é claro o voto condutor do Acórdão 5259/2018-TCU-Primeira Câmara, (Relator Ministro Vital do Rêgo) :
Com relação à matéria de fato, como bem ressaltou o MPTCU, a norma que instituiu o PFPB (art. 2º, inciso II, da Portaria 184/2011, sucedido pelo art. 2º, inciso II, Portaria 111/2016) atribuiu ao programa, expressamente, a natureza de convênio, por meio do qual é outorgado ao particular (farmácia ou drogaria integrante da rede privada) a gestão de recursos públicos. Assim, ao assumir voluntariamente o múnus público de gestão de recursos do PFPB, o particular se submete à obrigação de prestar contas, conforme disposto no artigo 70, parágrafo único, da Constituição, e, eventual responsabilização em caso mau uso dos recursos geridos, consoante dispõe o artigo 71, inciso II, da CF/1988.
Nesse contexto, compartilho o entendimento do MPTCU, no sentido de que, ao se considerar a gestão de recursos públicos no âmbito de uma pessoa jurídica de direito privado, as decisões das pessoas naturais administradoras dessa pessoa jurídica determinam a destinação a ser dada àqueles recursos públicos. Isso faz com que, além da pessoa jurídica, também seus administradores sejam obrigados, pessoalmente, a comprovar a regular aplicação dos recursos públicos submetidos às suas decisões, a exemplo do que deliberou esta Corte no Acórdão 8969/2016-TCU-Segunda Câmara (Relator Ministro Raimundo Carreiro) .
Nos casos em que o estabelecimento comercial farmacêutico possui a natureza jurídica de empresa individual, o art. 2º do Decreto-Lei 1.706, de 23 de outubro de 1979 esclarece que as empresas individuais se equiparam a pessoa jurídica apenas para fins fiscais. Dessa forma, por não ser efetivamente uma pessoa jurídica, responde apenas a pessoa física do empresário individual.
Nesse sentido se manifestou o Ministro Vital do Rego no voto condutor do Acórdão 4508/2020-TCU-Primeira Câmara:
	19. Não há dúvidas, na jurisprudência desta Corte de Contas, que a empresa individual não tem personalidade diversa e separada do titular, constituindo-se como única pessoa com único patrimônio, tanto assim que é desnecessária a desconsideração da personalidade jurídica para a condenação de responsável empresário individual. Nesse sentido, os Acórdão 2386/2020-TCU-Primeira Câmara (relator Min. Augusto Sherman) , 4.476/2019-TCU-2ª Câmara (Min. Subst. Marcos Bemquerer) , 8.698/2019-TCU-2ª Câmara (relator Min. Aroldo Cedraz) , 3.201/2018-TCU-2ª Câmara (relator Min. Aroldo Cedraz) , 10.922/2016-TCU-2ª Câmara (Min. Subst. André de Carvalho) , 4.784/2014-TCU1ª Câmara (Min. Benjamin Zymler) e 2.737/2013- TCU-Plenário (Rel. Min. José Jorge) , 1.563/2012TCU-Plenário (Min. Subst. Marcos Bemquerer) , dentre outros. 
Esse mesmo entendimento é espelhado na doutrina e jurisprudência pátrias, onde o empresário individual, conquanto esteja inscrito no Cadastro Nacional de Pessoas Jurídicas, não é considerado pessoa jurídica, pois equivale a um comerciante exercendo atos de comércio individualmente. Nesse decisum, ao acatar sugestão do representante do Ministério Público, o relator, ao tempo que destacou que o responsável é a pessoa física, adotou posicionamento no sentido de que todas as referências ao empresário individual no processo trarão o seu CPF e o seu CNPJ.
O caso concreto tratado nesta TCE envolve o empresário individual Sr. Renato Aurelio Juliani (CPF XXX.887.748-XX, CNPJ 12.501.111/0001-60) .
Considerando os ilícitos acima identificados, a imputação de responsabilidade atende aos pressupostos estabelecidos na jurisprudência desta Corte de Contas. Com efeito, há elementos para individualizar as condutas, o nexo de causalidade entre estas e as irregularidades geradoras do dano, bem como está caracterizada a atuação, no mínimo culposa, do responsável, conforme resumido na matriz de responsabilização anexa a esta instrução e demonstrado na descrição das ocorrências listadas no tópico retro "Caracterização das irregularidades geradoras do dano ao erário".
Encontram-se, dessa forma, elementos probatórios nos autos que autorizam a responsabilização do Sr. Renato Aurelio Juliani, na condição de empresário individual.  
Na seara do Direito Financeiro, é cediço que cabe ao responsável demonstrar, por meio da documentação exigida nos normativos do PFPB, a boa e regular aplicação dos recursos públicos federais geridos no âmbito do referido programa, ainda que tais recursos financeiros lhes tenham sido repassados posteriormente à dispensação dos medicamentos, pois fora feito com base nas informações prestadas pelo estabelecimento comercial farmacêutico à luz das exigências previamente estabelecidas e aceitas pelo ente privado. 
Cabia ao responsável comprovar, por meio de documentos hábeis (notas fiscais de entrada, receitas médicas, cupons vinculados, cupons fiscais etc) , que as dispensações de medicamentos respeitaram os normativos do programa.
Citações
Em cumprimento ao Despacho do Secretário da Secex-TCE (peça 30) , foi promovida a citação do responsável por meio dos seguintes expedientes:
	Natureza
	Comunicação 
	Data de expedição
	Peça
	Destinatário
	Origem do endereço
	Data da ciência ou motivo da devolução
	Peça da ciência
	Peça da Resposta

	Citação
	Ofício 8926/2022-Seproc
	21/03/2022
	37
	Renato Aurelio Juliani
	Receita Federal
	Número inexistente
	Não houve
	Não houve

	Citação
	Ofício 8932/2022-Seproc
	21/03/2022
	36
	Renato Aurelio Juliani
	TSE
	28/03/2022
	38
	Não houve

	Citação
	Ofício 8933/2022-Seproc
	21/03/2022
	35
	Renato Aurelio Juliani
	Receita Federal
	28/03/2022
	39
	Não houve

Da validade das notificações:
	Preliminarmente, cumpre tecer breves considerações sobre a forma como são realizadas as comunicações processuais no TCU. A esse respeito, destacam-se o art. 179, do Regimento Interno do TCU (Resolução 155, de 4/12/2002) e o art. 4º, inciso III, § 1º, da Resolução TCU 170, de 30 de junho de 2004, in verbis:
Art. 179. A citação, a audiência ou a notificação, bem como a comunicação de diligência, farse-ão:
I - mediante ciência da parte, efetivada por servidor designado, por meio eletrônico, fac-símile, telegrama ou qualquer outra forma, desde que fique confirmada inequivocamente a entrega da comunicação ao destinatário;
II - mediante carta registrada, com aviso de recebimento que comprove a entrega no endereço do destinatário;
III - por edital publicado no Diário Oficial da União, quando o seu destinatário não for localizado
 (...) 
Art. 3º As comunicações serão dirigidas ao responsável, ou ao interessado, ou ao dirigente de órgão ou entidade, ou ao representante legal ou ao procurador constituído nos autos, com poderes expressos no mandato para esse fim, por meio de:
I - correio eletrônico, fac-símile ou telegrama;
II - servidor designado;
III - carta registrada, com aviso de recebimento;
IV - edital publicado no Diário Oficial da União, quando o seu destinatário não for localizado, nas hipóteses em que seja necessário o exercício de defesa.
Art. 4º. Consideram-se entregues as comunicações:
I - efetivadas conforme disposto nos incisos I e II do artigo anterior, mediante confirmação da ciência do destinatário;
II - realizadas na forma prevista no inciso III do artigo anterior, com o retorno do aviso de recebimento, entregue comprovadamente no endereço do destinatário;
III - na data de publicação do edital no Diário Oficial da União, quando realizadas na forma prevista no inciso IV do artigo anterior.
§ 1º O endereço do destinatário deverá ser previamente confirmado mediante consulta aos sistemas disponíveis ao Tribunal ou a outros meios de informação, a qual deverá ser juntada ao respectivo processo.
 (...) 
	Bem se vê, portanto, que a validade da citação via postal não depende de que o aviso de recebimento seja assinado pelo próprio destinatário da comunicação, o que dispensa, no caso em tela, a entrega do AR em "mãos próprias". A exigência da norma é no sentido de o Tribunal verificar se a correspondência foi entregue no endereço correto, residindo aqui a necessidade de certeza inequívoca. 
	Não é outra a orientação da jurisprudência do TCU, conforme se verifica dos julgados a seguir transcritos:
São válidas as comunicações processuais entregues, mediante carta registrada, no endereço correto do responsável, não havendo necessidade de que o recebimento seja feito por ele próprio (Acórdão 3648/2013-TCU-Segunda Câmara, Relator Ministro JOSÉ JORGE) ;
É prescindível a entrega pessoal das comunicações pelo TCU, razão pela qual não há necessidade de que o aviso de recebimento seja assinado pelo próprio destinatário. Entregandose a correspondência no endereço correto do destinatário, presume-se o recebimento da citação. (Acórdão 1019/2008-TCU-Plenário, Relator Ministro BENJAMIN ZYMLER) ;
As comunicações do TCU, inclusive as citações, deverão ser realizadas mediante Aviso de Recebimento - AR, via Empresa Brasileira de Correios e Telégrafos, bastando para sua validade que se demonstre que a correspondência foi entregue no endereço correto. (Acórdão 1526/2007-TCU-Plenário, Relator Ministro AROLDO CEDRAZ) .
A validade do critério de comunicação processual do TCU foi referendada pelo Supremo Tribunal Federal, nos termos do julgamento do MS-AgR 25.816/DF, por meio do qual se afirmou a desnecessidade da ciência pessoal do interessado, entendendo-se suficiente a comprovação da entrega do "AR" no endereço do destinatário:
Ementa: agravo regimental. Mandado de segurança. Desnecessidade de intimação pessoal das decisões do tribunal de contas da união. art. 179 do regimento interno do TCU. Intimação do ato impugnado por carta registrada, iniciado o prazo do art. 18 da lei nº 1.533/51 da data constante do aviso de recebimento. Decadência reconhecida. Agravo improvido.
O envio de carta registrada com aviso de recebimento está expressamente enumerado entre os meios de comunicação de que dispõe o Tribunal de Contas da União para proceder às suas intimações.
O inciso II do art. 179 do Regimento Interno do TCU é claro ao exigir apenas a comprovação da entrega no endereço do destinatário, bastando o aviso de recebimento simples. 
No caso vertente, a citação do responsável se deu em endereços provenientes das bases de dados da Receita Federal e do TSE, conforme pesquisas constantes das peças 32 a 34. A entrega dos ofícios citatórios nesses endereços restou comprovada, conforme avisos de recebimento constantes das peças 38 e 39. 
Da revelia do responsável
	Transcorrido o prazo regimental fixado e mantendo-se inerte o aludido responsável, impõe-se que seja considerado revel, dando-se prosseguimento ao processo, de acordo com o art. 12, § 3º, da Lei 8.443/1992.
Nos processos do TCU, a revelia não leva à presunção de que seriam verdadeiras todas as imputações levantadas contra os responsáveis, diferentemente do que ocorre no processo civil, em que a revelia do réu opera a presunção da verdade dos fatos narrados pelo autor (Acórdão 1009/2018-TCU-Plenário, Relator Ministro Bruno Dantas; 2369/2013-TCU-Plenário, Relator Ministro Benjamin Zymler; e 2449/2013-TCU-Plenário, Relator Ministro Benjamin Zymler) . Dessa forma, a avaliação da responsabilidade do agente não pode prescindir da prova existente no processo ou para ele carreada. 
Ao não apresentar sua defesa, o responsável deixou de produzir prova da regular aplicação dos recursos sob sua responsabilidade, em afronta às normas que impõem aos gestores públicos a obrigação legal de, sempre que demandados pelos órgãos de controle, apresentar os documentos que demonstrem a correta utilização das verbas públicas, a exemplo do contido no art. 93 do Decreto-Lei 200/1967: "Quem quer que utilize dinheiros públicos terá de justificar seu bom e regular emprego na conformidade das leis, regulamentos e normas emanadas das autoridades administrativas competentes." 
Mesmo as alegações de defesa não sendo apresentadas, considerando o princípio da verdade real que rege esta Corte, procurou-se buscar, em manifestações do responsável na fase interna desta Tomada de Contas Especial, se havia algum argumento que pudesse ser aproveitado a seu favor. No entanto, conforme o Relatório de Auditoria nº 17676 (peça 2) , o responsável não apresentou justificativas.
Em se tratando de processo em que a parte interessada não se manifestou acerca das irregularidades imputadas, não há elementos para que se possa efetivamente aferir e reconhecer a ocorrência de boa-fé na conduta do responsável, podendo este Tribunal, desde logo, proferir o julgamento de mérito pela irregularidade das contas, conforme os termos dos §§ 2º e 6º do art. 202 do Regimento Interno do TCU. (Acórdão 2064/2011-TCU-Primeira Câmara, Relator Ministro Ubiratan Aguiar; 6.182/2011-TCU-Primeira Câmara, Relator Ministro-Substituto Weder de Oliveira; 4.072/2010-TCU-Primeira Câmara, Relator Ministro Valmir Campelo; 1.189/2009-TCU-Primeira Câmara, Relator Ministro-Substituto Marcos Bemquerer; 731/2008-TCU-Plenário, Relator Ministro Aroldo Cedraz) .
Dessa forma, o Sr. Renato Aurelio Juliani (CPF XXX.887.748-XX, CNPJ 12.501.111/0001-60) deve ser considerado revel, nos termos do art. 12, §3º, da Lei 8.443/1992, devendo suas contas serem julgadas irregulares, condenando-o ao débito apurado e aplicando-lhe a multa prevista no art. 57 da Lei 8.443/1992.
Culpabilidade
No âmbito do TCU, é considerado de boa-fé o responsável que, embora tenha concorrido para o dano ao erário ou outra irregularidade, seguiu as normas pertinentes, os preceitos e os princípios do direito. A análise, portanto, é feita sob o ponto de vista objetivo, sem que seja necessária a comprovação de má-fé (dolo) , mas apenas da ausência de boa-fé objetiva (Acórdão 7936/2018-TCU-Segunda Câmara, Relator Ministro-Substituto Augusto Sherman) .
Dessa forma, não é possível atestar a boa-fé do responsável, já que o dano decorreu justamente do descumprimento das normas e princípios do Programa Farmácia Popular do Brasil - PFPB. É possível afirmar que o responsável tinha consciência da ilicitude dos atos, haja vista ter assinado termo de adesão no qual requer a habilitação nas condições estabelecidas pela Portaria que rege o Programa, da qual declarou expressamente estar ciente de todo o conteúdo e exigências, as quais aceitou e se comprometeu a cumprir.
Verificação do Prazo de Prescrição da Pretensão Punitiva
Observa-se não ter ocorrido a prescrição da pretensão punitiva por parte do TCU que, nos termos do entendimento firmado no Acórdão 1441/2016-TCU-Plenário (Relator Ministro Benjamin Zymler) , subordina-se ao prazo geral de prescrição indicado no art. 205 do Código Civil, qual seja, dez anos contados a partir da data de ocorrência da irregularidade sancionada, nos termos do art. 189 do Código Civil. As irregularidades discutidas nesta TCE ocorreram nos exercícios de 2013 a 2015, bem como houve interrupção do prazo prescricional, em 16/02/2022, em função do ato que determinou a citação (peça 30) , portanto há menos de 10 anos, não restando caracterizada a prescrição da pretensão punitiva.
CONCLUSÃO
	Em face da análise promovida na seção "Exame Técnico", verifica-se que o Sr. Renato Aurelio Juliani não logrou comprovar a boa e regular aplicação dos recursos e, instado a se manifestar, optou pelo silêncio, configurando a revelia, nos termos do §3º, do art. 12, da Lei 8.443/1992. Ademais, inexistem nos autos elementos que demonstrem a boa-fé do responsável ou a ocorrência de outras excludentes de culpabilidade.
Vale ressaltar que a jurisprudência pacífica nesta Corte é no sentido da imprescritibilidade das ações de ressarcimento ao erário (Súmula TCU 282) . Dessa forma, identificado dano ao erário, devese instaurar e julgar o processo de tomada de contas especial para responsabilizar seus agentes causadores, respeitando o direito ao contraditório e à ampla defesa, independentemente de quando ocorreram os atos impugnados.
Verifica-se também que não houve a prescrição da pretensão punitiva, conforme análise realizada na seção "Verificação do Prazo de Prescrição da Pretensão Punitiva".
	Tendo em vista que não constam dos autos elementos que permitam reconhecer a boa-fé do responsável, sugere-se que as suas contas sejam julgadas irregulares, nos termos do art. 202, § 6º, do Regimento Interno do TCU, com a imputação do débito atualizado monetariamente e acrescido de juros de mora, nos termos do art. 202, §1º do Regimento Interno do TCU, descontado o valor eventualmente recolhido, com a aplicação da multa prevista no art. 57 da Lei 8.443/1992.
PROPOSTA DE ENCAMINHAMENTO
	Diante do exposto, submetem-se os autos à consideração superior, propondo:
considerar revel, para todos os efeitos, o Sr. Renato Aurelio Juliani (CPF XXX.887.748-XX, CNPJ 12.501.111/0001-60) , na condição de empresário individual, dando-se prosseguimento ao processo, nos termos do art. 12, § 3º, da Lei 8.443/1992 c/c o art. 202, § 8º, do RI/TCU;
com fundamento nos arts. 1º, inciso I, 16, inciso III, alíneas "b" e "c" da Lei 8.443/1992 c/c os arts. 19 e 23, inciso III, da mesma Lei, e com arts. 1º, inciso I, 209, inciso II e III, 210 e 214, inciso III, do Regimento Interno, que sejam julgadas irregulares as contas do Sr. Renato Aurelio Juliani (CPF XXX.887.748-XX, CNPJ 12.501.111/0001-60) , na condição de empresário individual, e condená-lo ao pagamento das quantias a seguir especificadas, com a fixação do prazo de quinze dias, a contar das notificações, para comprovar, perante o Tribunal (art. 214, inciso III, alínea "a", do Regimento Interno) , o recolhimento das dívidas aos cofres do Fundo Nacional de Saúde, atualizadas monetariamente e acrescidas dos juros de mora, calculados a partir das datas discriminadas, até a data dos recolhimentos, na forma prevista na legislação em vigor, abatendo-se, na oportunidade, os valores já ressarcidos:
	DATA DA OCORRÊNCIA
	VALOR ORIGINAL
 (R$) 
	D/C

	14/03/2013
	158,40
	D

	14/03/2013
	6.482,70
	D

	14/03/2013
	2.121,39
	D

	14/03/2013
	20,00
	D

	14/03/2013
	44,70
	D

	08/04/2013
	30,00
	D

	08/04/2013
	6.018,00
	D

	08/04/2013
	169,20
	D

	08/04/2013
	20,00
	D

	17/04/2013
	2.114,10
	D

	17/04/2013
	77,24
	D

	17/04/2013
	23,40
	D

	31/05/2013
	60,00
	D

	31/05/2013
	17,78
	D

	31/05/2013
	7.429,50
	D

	31/05/2013
	17,16
	D

	31/05/2013
	2.215,35
	D

	04/06/2013
	40,30
	D

	04/06/2013
	118,95
	D

	04/06/2013
	34,40
	D

	04/06/2013
	7.745,70
	D

	04/06/2013
	698,22
	D

	04/06/2013
	134,34
	D

	02/07/2013
	133,35
	D

	02/07/2013
	133,84
	D

	02/07/2013
	36,86
	D

	02/07/2013
	68,40
	D

	02/07/2013
	8.049,30
	D

	02/07/2013
	1.463,67
	D

	02/07/2013
	40,30
	D

	02/07/2013
	20,00
	D

	25/07/2013
	11.390,40
	D

	25/07/2013
	2.191,86
	D

	25/07/2013
	3,39
	D

	25/07/2013
	81,19
	D

	30/08/2013
	13,77
	D

	30/08/2013
	81,69
	D

	30/08/2013
	2,40
	D

	30/08/2013
	11.722,20
	D

	30/08/2013
	1.978,02
	D

	30/08/2013
	2,40
	D

	30/08/2013
	27,54
	D

	01/10/2013
	11.247,00
	D

	01/10/2013
	2,40
	D

	02/10/2013
	1.924,56
	D

	02/10/2013
	35,08
	D

	02/10/2013
	54,46
	D

	12/11/2013
	67,92
	D

	12/11/2013
	1.978,02
	D

	12/11/2013
	11.465,40
	D

	12/11/2013
	20,93
	D

	12/11/2013
	2,40
	D

	09/12/2013
	93,48
	D

	09/12/2013
	11.380,20
	D

	09/12/2013
	1.603,80
	D

	09/12/2013
	2,40
	D

	09/12/2013
	2,40
	D

	09/12/2013
	17,54
	D

	09/12/2013
	2,40
	D

	30/12/2013
	2,40
	D

	30/12/2013
	17,54
	D

	30/12/2013
	13,77
	D

	30/12/2013
	2,40
	D

	30/12/2013
	22,80
	D

	30/12/2013
	13,77
	D

	30/12/2013
	27,23
	D

	30/12/2013
	17,92
	D

	30/12/2013
	13,77
	D

	30/12/2013
	2.165,13
	D

	30/12/2013
	11.327,40
	D

	30/12/2013
	202,35
	D

	30/12/2013
	137,08
	D

	07/02/2014
	2,40
	D

	07/02/2014
	11.796,60
	D

	28/02/2014
	27,23
	D

	28/02/2014
	17,54
	D

	28/02/2014
	2.575,80
	D

	28/02/2014
	3,77
	D

	28/02/2014
	13,46
	D

	28/02/2014
	27,23
	D

	28/02/2014
	2.660,85
	D

	05/03/2014
	10.400,70
	D

	05/03/2014
	2,40
	D

	16/04/2014
	1.496,88
	D

	16/04/2014
	6.584,70
	D

	16/04/2014
	27,72
	D

	16/04/2014
	21,60
	D

	12/05/2014
	27,23
	D

	12/05/2014
	13,95
	D

	12/05/2014
	2.209,68
	D

	12/05/2014
	7.957,80
	D

	12/05/2014
	22,80
	D

	02/06/2014
	1.007,64
	D

	02/06/2014
	2.762,10
	D

	02/06/2014
	13,46
	D

	07/07/2014
	19,20
	D

	07/07/2014
	1.223,91
	D

	07/07/2014
	9,60
	D

	07/07/2014
	75,00
	D

	07/07/2014
	3.251,10
	D

	31/07/2014
	10,80
	D

	31/07/2014
	71,10
	D

	31/07/2014
	9,60
	D

	31/07/2014
	903,30
	D

	31/07/2014
	21,60
	D

	01/08/2014
	734,67
	D

	01/08/2014
	40,19
	D

	01/08/2014
	100,26
	D

	01/09/2014
	30,90
	D

	01/09/2014
	31,20
	D

	01/09/2014
	19,20
	D

	01/09/2014
	21,60
	D

	01/09/2014
	5,40
	D

	01/09/2014
	5.001,30
	D

	09/09/2014
	2.176,47
	D

	01/10/2014
	26,55
	D

	01/10/2014
	21,60
	D

	01/10/2014
	7.250,70
	D

	02/10/2014
	2.745,09
	D

	02/10/2014
	33,12
	D

	03/11/2014
	50,94
	D

	03/11/2014
	1.897,02
	D

	03/11/2014
	7.212,60
	D

	03/11/2014
	2,40
	D

	28/11/2014
	1.985,31
	D

	28/11/2014
	50,94
	D

	01/12/2014
	2,40
	D

	01/12/2014
	49,35
	D

	01/12/2014
	6.743,40
	D

	14/01/2015
	16,85
	D

	14/01/2015
	68,55
	D

	14/01/2015
	5.676,30
	D

	14/01/2015
	2,40
	D

	14/01/2015
	1.995,03
	D

	14/01/2015
	50,94
	D

	09/02/2015
	388,80
	D

	09/02/2015
	109,35
	D

aplicar ao Sr. Renato Aurelio Juliani (CPF XXX.887.748-XX) a multa prevista no art. 57 da Lei 8.443/1992 c/c o art. 267 do Regimento Interno, com a fixação do prazo de quinze dias, a contar das notificações, para comprovar, perante o Tribunal (art. 214, inciso III, alínea "a", do Regimento Interno) , o recolhimento das dívidas aos cofres do Tesouro Nacional, atualizadas monetariamente desde a data do Acórdão até a dos efetivos recolhimentos, se forem pagas após o vencimento, na forma da legislação em vigor;
autorizar, desde logo, nos termos do art. 28, inciso II, da Lei 8.443/1992, a cobrança judicial das dívidas, caso não atendidas as notificações;
autorizar, desde logo, com fundamento no art. 26, da Lei 8.443/1992 c/c o art. 217, do Regimento Interno do TCU, caso seja do interesse do responsável, o parcelamento das dívidas em até 36 parcelas, incidindo, sobre cada uma, os encargos legais devidos, sem prejuízo de alertá-lo de que, caso opte por essa forma de pagamento, a falta de comprovação do recolhimento de qualquer parcela implicará o vencimento antecipado do saldo devedor, nos termos do art. 26, parágrafo único, e 59, da Lei 8.443/1992 c/c o art. 217, § 2º, do Regimento Interno do TCU;
enviar cópia do Acórdão que vier a ser prolatado à Procuradoria da República no Estado de São Paulo, nos termos do § 3º do art. 16 da Lei 8.443/1992, c/c o § 7º do art. 209 do Regimento Interno do TCU, para adoção das medidas cabíveis, e ao Fundo Nacional de Saúde e aos responsáveis, para ciência, e informar-lhes que a deliberação, acompanhada do Relatório e do Voto que a fundamenta, está disponível para a consulta no endereço www.tcu.gov.br/acordaos além de esclarecer que, caso requerido, o TCU poderá fornecer sem custos as correspondentes cópias, de forma impressa;
g) informar à Procuradoria da República no Estado de São Paulo que, nos termos do parágrafo único do art. 62 da Resolução TCU 259/2014, os procuradores e membros do Ministério Público credenciados nesta Corte podem acessar os presentes autos de forma eletrônica e automática, ressalvados apenas os casos de eventuais peças classificadas como sigilosas, as quais requerem solicitação formal.
2.	O Ministério Público junto ao Tribunal alinhou-se ao exame e à proposta da SecexTCE, registrando, entretanto, exame sobre a prescrição, nos termos que seguem (peça 45) :
	À vista dos elementos contidos nos autos, manifestamo-nos de acordo com a proposta da Secex-TCE (peça 42) , sem prejuízo das nossas considerações sobre a aferição da prescrição da pretensão punitiva, adiantando que ela não ocorreu nos presentes autos com base no art. 205 do Código Civil/2002, entendimento do Acórdão 1441/2016-TCU-Plenário adotado pela unidade técnica, e que tampouco ocorreria por aplicação da Lei 9.873/99 (Lei da Prescrição Administrativa) , entendimento defendido pela Procuradora-Geral do MP/TCU no julgamento do TC Processo 032.048/2016-5 - ao qual nos alinhamos a análise realizada neste parecer - em atenção a decisões de ambas as turmas do STF posteriores ao  mencionado Acórdão 1441/2016-TCU-Plenário (1.ª Turma: MS 32.201, DJe-173, 4/8/2017; 2.ª Turma: MS 35.512-AgR, DJe-135, 19/6/2019 e MS 36.067, DJe-234, 28/10/2019) .
Nesse sentido, a Lei 9.873/99 (alterada pela Lei 11.941/09) estabelece prazo de prescrição para o exercício da ação punitiva pela Administração Pública Federal, dispondo ainda sobre o termo inicial e as causas de interrupção da respectiva contagem:
Art. 1o  Prescreve em cinco anos a ação punitiva da Administração Pública Federal, direta e indireta, no exercício do poder de polícia, objetivando apurar infração à legislação em vigor, contados da data da prática do ato ou, no caso de infração permanente ou continuada, do dia em que tiver cessado.
§ 1o  Incide a prescrição no procedimento administrativo paralisado por mais de três anos, pendente de julgamento ou despacho, cujos autos serão arquivados de ofício ou mediante requerimento da parte interessada, sem prejuízo da apuração da responsabilidade funcional decorrente da paralisação, se for o caso.
§ 2o  Quando o fato objeto da ação punitiva da Administração também constituir crime, a prescrição reger-se-á pelo prazo previsto na lei penal.
Art. 2o  Interrompe-se a prescrição da ação punitiva: 
I - pela notificação ou citação do indiciado ou acusado, inclusive por meio de edital; 
II - por qualquer ato inequívoco, que importe apuração do fato;
III - pela decisão condenatória recorrível.
IV - por qualquer ato inequívoco que importe em manifestação expressa de tentativa de solução conciliatória no âmbito interno da administração pública federal.  (grifamos) 
	Com efeito, a contagem do prazo prescricional será interrompida e restituída na integralidade sempre que verificada a ocorrência de alguma das hipóteses legais, não havendo vedação legal no sentido de que esse prazo seja interrompido mais de uma vez, como ocorrido no presente caso, haja vista a ocorrência de hipóteses interruptivas desde a ocorrência das irregularidades entre 14/3/2013 e 09/2/2015, cada qual restituindo a integralidade do prazo prescricional previsto na Lei 9.873/99.
Dito isso, nota-se que, além de não ter havido a prescrição decenal da pretensão punitiva prevista no Código Civil de 2002 (conforme sustenta a unidade técnica - peça 42, fl.10) , também não ocorreu a prescrição quinquenal prevista na Lei 9.873/1999. A Administração Pública não demorou mais de cinco anos para cobrar a prestação de contas do gestor responsável, tampouco deixou de movimentar o processo por três anos.  
	Assim sendo, à vista dos elementos presentes nos autos, aquiescemos à proposta de encaminhamento defendida pela Secex-TCE (peça 42) em sua integralidade.
É o Relatório.

não há

Procurador Marinus Eduardo De Vries Marsico.

TOMADA DE CONTAS ESPECIAL. IMPUGNAÇÃO DE DESPESAS REFERENTE AO PROGRAMA FARMÁCIA POPULAR DO BRASIL - AQUI TEM FARMÁCIA POPULAR (PFPB). CITAÇÃO. REVELIA. IRREGULARIDADE DAS CONTAS. DÉBITO E MULTA. CIÊNCIA.

TOMADA DE CONTAS ESPECIAL (TCE)

Secretaria de Controle Externo de Tomada de Contas Especial (SecexTCE).

Conforme consignado no Relatório precedente, esta Tomada de Contas Especial foi instaurada pelo Fundo Nacional de Saúde/Ministério da Saúde (FNS/MS) , em desfavor do empresário individual, Sr. Renato Aurelio Juliani, em razão da aplicação irregular de recursos do Sistema Único de Saúde (SUS) no âmbito do Programa Farmácia Popular do Brasil - Aqui Tem Farmácia Popular (PFPB) , no período de 14/3/2013 a 9/2/2015, o que teria ocasionado um prejuízo de R$ 226.904,94, em valores históricos, aos cofres do FNS.
2.	A fase interna desta TCE obedeceu à regência normativa para a espécie e resultou na constatação de prejuízo ao Erário e identificação do responsável, o empresário individual Sr. Renato Aurelio Juliani, conforme Relatório de Tomada de Contas Especial (peça 20) , Relatório e Certificado de Auditoria (peças 22 e 23) , Parecer do Dirigente do Controle Interno (peça 24) , em conclusões uniformes por considerar irregulares as contas prestadas. O pronunciamento ministerial respectivo consta da peça 25.
3.	No âmbito deste Tribunal, após exame da documentação inicialmente trazida aos autos, a unidade técnica procedeu à citação do empresário individual Sr. Renato Aurelio Juliani quanto às seguintes irregularidades:
a) registro de dispensação de medicamentos sem notas fiscais que comprovem a aquisição, contrariando o disposto nos arts. 23, 39 e 40 da Portaria GM/MS nº 971/2012, vigente de 15/5/2012 a 27/1/2016. Evidência: constatação 478784 (peça 2, p. 7-8) ;
b) registro de dispensação de medicamentos em nome de pessoas falecidas, contrariando o disposto nos arts. 21 e 23 da Portaria GM/MS nº 971/2012, vigente de 15/5/2012 a 27/1/2016. Evidência: constatação 478852 (peça 2, p. 18-19) ;
c) 	não apresentação de cópia do cupom fiscal vinculado e/ou receitas médicas solicitados, contrariando o disposto nos arts. 21, 22, 23, 39 e 40 da Portaria GM/MS nº 971/2012, vigente de 15/5/2012 a 27/1/2016. Evidência: constatação 478789 (peça 2, p. 8-9) ;
d) registro de dispensação de medicamentos em nome de funcionários/responsáveis do estabelecimento, sem apresentação de documentação comprobatória, contrariando o disposto nos arts. 21, 22, 23, 39 e 40 da Portaria GM/MS nº 971/2012, vigente de 15/5/2012 a 27/1/2016. Evidência: constatação 478851 (peça 2, p. 17-18) ;
e) apresentação de cupom fiscal vinculado e/ou receitas médicas com irregularidades, contrariando o disposto no art. 40 da Portaria GM/MS nº 971/2012, vigente de 15/5/2012 a 27/1/2016. Evidência: constatações 478791, 478794, 478797, 478799, 478800, 478801, 478802, 478805, 478807, 478850 e 478894 (peça 2, p. 9-17 e 19-20) .
4	Transcorrido o prazo regimental fixado para apresentação de defesa, o responsável permaneceu silente, de modo que resta considerá-lo revel e dar prosseguimento ao processo, nos termos do art. 12, § 3º, da Lei 8.443/1992.
5.	Observo que a Secex-TCE examinou adequadamente as questões relativas aos débitos imputáveis ao responsável, bem como quanto à responsabilização que, neste caso, importa esclarecer que as empresas individuais se equiparam à pessoa jurídica apenas para fins fiscais, de modo que, por não ser efetivamente uma pessoa jurídica, responde apenas a pessoa física do empresário individual.
6.	Em exame preliminar, verifico que, no presente caso, não ocorreu a prescrição, uma vez que as irregularidades discutidas nesta TCE ocorreram nos exercícios de 2013 a 2015. Considerando a interrupção do prazo prescricional, em 16/02/2022, data do ato que determinou a citação, tem-se menos de 10 anos de contagem para prescrição.
7.	Vale esclarecer que a pretensão punitiva do TCU, conforme Acórdão 1441/2016-TCU-Plenário, Relator Benjamin Zymler, que uniformizou a jurisprudência acerca dessa questão, subordina-se ao prazo geral de prescrição indicado no art. 205 do Código Civil, que é de dez anos, contado da data de ocorrência da irregularidade sancionada, nos termos do art. 189 do Código Civil, sendo esse prazo interrompido pelo ato que ordenar a citação, a audiência ou a oitiva do responsável.
8.	E, quanto à prescrição da pretensão ressarcitória registro, também, que a decisão do Supremo Tribunal Federal (STF) no Recurso Extraordinário 636.886/AL, que deverá ensejar a revisão da jurisprudência deste Tribunal, ainda não está sendo aplicada, pois se encontra pendente apreciação por esta Corte de Contas o processo que definirá acerca do preenchimento de lacunas referentes a questões essenciais, como o prazo prescricional, o início da contagem e as hipóteses de interrupção. Ademais, não está claro quais serão os processos efetivamente alcançados pela modificação do entendimento.
9.	Enquanto isso, tenho acompanhado a compreensão pela manutenção da jurisprudência consolidada pelo TCU no sentido de considerar imprescritíveis as ações de ressarcimento ao Erário e, quanto à pretensão punitiva do TCU, tal qual consignou a SecexTCE, o Acórdão 1441/2016-TCU-Plenário, que uniformizou a jurisprudência acerca dessa questão, assentou que a pretensão punitiva do TCU subordina-se ao prazo geral de prescrição indicado no art. 205 do Código Civil, que é de 10 (dez) anos, contado da data de ocorrência da irregularidade sancionada, nos termos do art. 189 do Código Civil, sendo este prazo interrompido pelo ato que ordenar a citação, a audiência ou a oitiva do responsável.
10.	Do exame empreendido sobre o mérito, a SecexTCE concluiu que "o Sr. Renato Aurelio Juliani não logrou comprovar a boa e regular aplicação dos recursos" e que "não constam dos autos elementos que permitam reconhecer a boa-fé do responsável", razão pela qual sugeriu que as "contas sejam julgadas irregulares, nos termos do art. 202, § 6º, do Regimento Interno do TCU, com a imputação do débito atualizado monetariamente e acrescido de juros de mora, nos termos do art. 202, §1º do Regimento Interno do TCU, descontado o valor eventualmente recolhido, com a aplicação da multa prevista no art. 57 da Lei 8.443/1992".
11.	Acolho o exame e a proposta de encaminhamento da SecexTCE, que contou com a anuência do Ministério Público junto ao Tribunal, e incluo seus fundamentos às minhas próprias razões de decidir.
12.	Inexistindo, portanto, elementos que demonstrem a boa-fé ou de outros excludentes de culpabilidade na conduta do responsável, resta o julgamento pela irregularidade de suas contas especiais, condenando-o pelo débito apurado, além de aplicar-lhe a multa prevista no art. 57 da Lei 8.443/1992, cujo valor, em face do montante atualizado do débito, fixo em R$ 38.000,00 (trinta e oito mil reais) . 
13.	Com fundamento no art. 16, § 3º, da Lei 8.442/92, deve ser remetida cópia dos autos ao Procurador-Chefe da Procuradoria da República no Estado de São Paulo, para as providências que entender cabíveis.
	Ante o exposto, acolho o exame e a proposta de encaminhamento da SecexTCE, que contou com a anuência do Ministério Público junto ao Tribunal, incluindo seus fundamentos às minhas razões de decidir, e VOTO no sentido de que o Tribunal adote a deliberação que ora submeto à apreciação deste Colegiado.
TCU, Sala das Sessões, em 11 de outubro de 2022.
AROLDO CEDRAZ 
Relator